【裁判字號】    95,訴,1832
【裁判日期】    951103
【裁判案由】    毒品危害防制條例
【裁判全文】
臺灣高雄地方法院刑事判決              95年度訴字第1832號
公  訴  人  臺灣高雄地方法院檢察署檢察署檢察官
被      告  甲○○
上列被告因違反毒品危害防制條例案件，經檢察官提起公訴（95
年度毒偵字第1845號）及移送併案審理（95年度毒偵字第5587、
6417、6686號），本院依簡式審判程序判決如下：
    主  文
甲○○施用第一級毒品，累犯，處有期徒刑拾月。扣案如附表編
號一至編號八所示之物沒收銷燬之，附表編號九、十所示之物沒
收之。
    事  實
一、甲○○前於民國87年間因施用毒品案件，經本院裁定送觀察
    、勒戒及戒治後，於同年10月29日停止戒治釋放付保護管束
    ，並於88年6 月22日保護管束期滿未經撤銷視為執行完畢；
    惟於戒治完畢後五年內之92年及93年間，復因施用毒品案件
    ，經本院以92年訴字第1245號、93年訴第942 號各判處有期
    徒刑1 年確定，二罪接續執行，於94年12月23日縮短刑期執
    行完畢。詎仍未戒除施用毒品習性，猶仍基於反覆、延續施
    用第一級毒品海洛因之單一行為決意，自95年1 月初某日起
    ，至同年8 月初某日止，在高雄縣仁武鄉○○街77之3 號住
    處，以針筒注射方式施用第一級毒品海洛因，約二天即施用
    一次（起訴書所載施用毒品之起點，業經檢察官當庭更正）
    。嗣於(1)95年2 月18日8 時35分，經警持搜索票在其上開住
    處查獲，並扣得注射針筒4 支、塑膠鏟管1 支、海洛因殘渣
    袋2 個；(2)95年6 月18日14時45分許，在高雄縣仁武鄉○○
    路347 號前，為警查獲，並扣得海洛因1 包（驗後淨重0.17
    公克、空包裝重0.22公克）；(3)95年7 月14日因接受毒品列
    管人口之定期採驗尿液，因檢驗後，呈現嗎啡陽性反應，得
    悉上情；(4)95年7 月28日因案遭本院發布通緝後，為警查獲
    ，並扣得海洛因15包（合計淨重O.93公克、空包裝總重3.77
    公克）、注射針筒10支、塑膠鏟管1 支、海洛因殘渣袋8 個
    及軟管1 條（另扣得施用甲基安非他命之器具玻璃管1個 、
    吸食工具1 組）。
二、案經高雄縣警察局仁武分局、林園分局報請臺灣高雄地方法
    院檢察署檢察署檢察官偵查起訴及移送併案審理。。
    理  由
壹、程序部分
    本件被告甲○○所犯係死刑、無期徒刑、最輕本刑為3 年以
    上有期徒刑以外之罪，其於準備程序中就前揭被訴事實為有
    罪之陳述，經受命法官告知簡式審判程序之旨，並聽取公訴
    人、被告之意見後，本院認無不得或不宜改依簡式審判程序
    進行之處，爰依刑事訴訟法第273 條之1 第1 項、第284 條
    之1 ，裁定本件由受命法官獨任進行簡式審判程序，合先敘
    明。
貳、實體部分
一、上揭事實，業據被告甲○○於警詢、偵查及本院審理時供認
    不諱，且被告經警查獲及定期採驗時所採集之尿液，經送請
    臺灣檢驗科技股份有限公司及長榮學檢驗，均呈嗎啡陽性反
    應（海洛因在人體內代謝成嗎啡，係檢驗其尿液中嗎啡反應
    ），有前揭檢驗機構95年3 月3 日、6 月8 日、7 月27日、
    8 月9 日出具之檢驗報告4 紙在卷可稽，復有扣案之毒品海
    洛因16包、注射針筒14支、塑膠鏟管2 支、海洛因殘渣袋10
    個及軟管1 條可資佐證。扣案之毒品16包，經送請法務部調
    查局鑑驗結果，確含第一級毒品海洛因成分（1 包驗後淨重
    0.17公克、空包裝重0.22公克；15包合計淨重O.93公克、空
    包裝總重3.77公克）；注射針筒10支、塑膠鏟管2 支、海洛
    因殘渣袋10個，經本院送請鑑定後，亦均呈第一級毒品海洛
    因陽性反應，亦有法務部調查局之鑑定書2 紙、高雄醫學大
    學附設中和紀念醫院檢驗報告10紙在卷可稽（如附表所示）
    。而上開扣案物均係被告所有，且供被告施用毒品所用，亦
    經被告於本院審理時陳明在卷，是被告之自白與事實相符，
    堪信為真實，從而，本件事證已確。
二、被告前於民國87年間因施用毒品案件，經本院裁定送觀察、
    勒戒及戒治後，於同年10月29日停止戒治釋放付保護管束，
    並於88年6 月22日保護管束期滿未經撤銷視為執行完畢；惟
    於戒治完畢後五年內之92年及93年間，復因施用毒品案件，
    經本院以92年訴字第1245號、93年訴第942 號各判處有期徒
    刑1 年確定，甫於94年12月23日縮短刑期執行完畢等情，有
    臺灣高等法院被告前案紀錄表附卷可查。按毒品危害防制條
    例於93年1 月9 日修正施行後，其中第20條、第23條將施用
    毒品之刑事處遇程序，區分為「初犯」及「5 年內再犯」、
    「5 年後再犯」，依其立法理由之說明：經觀察、勒戒或強
    制戒治執行完畢釋放後，「5 年內再犯」者，因其再犯率甚
    高，原實施之觀察、勒戒及強制戒治既已無法收其實效，故
    依法追訴或裁定交付審理；至於經觀察、勒戒或強制戒治執
    行完畢釋放後，「5 年後再犯」者，前所實施之觀察、勒戒
    或強制戒治已足以遮斷其施用毒品之毒癮，為期自新及協助
    其斷除毒癮，仍適用「初犯」規定，先經觀察、勒戒或強制
    戒治之程序。從而依修正後之規定，僅限於「初犯」及「5
    年後再犯」二種情形，始應先經觀察、勒戒或強制戒治程序
    。倘被告於5 年內已再犯，經依法追訴處罰，縱其第3 次（
    或第3 次以上）再度施用毒品之時間，在初犯經觀察、勒戒
    或強制戒治執行完畢釋放5 年以後，已不合於「5 年後再犯
    」之規定，且因已於「5 年內再犯」，顯見其再犯率甚高，
    原實施觀察、勒戒或強制戒治，已無法收其實效，即應依該
    條例第10條處罰。（最高法院95年第7 次刑事庭會議決議意
    旨、95年度台非字第65號刑事判決意旨參照），故本件被告
    與觀察、勒戒或強制戒治執行完畢釋放後5 年內再犯施用毒
    品罪之要件相合，應予依法論科。
三、論罪科刑之理由─
  (一)按刑法於94年2 月2 日公布並於95年7 月1 日施行，本件被
    告上開施用第一級毒品海洛之最後行為時係在95年8 月初某
    日，即新刑法施行後，而施用毒品為集合犯，為單純一罪（
    詳後述），自應以最後行為時之法律處斷，故本件不生新舊
    法比較之問題，是本件應逕依修正後刑法之相關規定論處，
    附此敘明。
  (二)按海洛因係毒品危害防制條例第2 條第2 項第1 款所稱之第
    一級毒品，依法不得施用。核被告所為，係犯毒品危害防制
    條例第10條第1 項之施用第1 級毒品罪。其持有海洛因後，
    進而施用，其持有之低度行為應被其施用之高度行為所吸收
    ，不另論罪。被告多次施用第一級毒品海洛因犯行之性質敘
    述如下：
  (1)毒品危害防制條例第2 條第1 項規定的毒品，原即具有成癮
    性，故毒品危害防制條例所規定之施用毒品行為應即具有因
    毒品成癮而反覆施用之性質。
  (2)參酌最高法院95年度台上字第1079號判決揭示「刑事法若
    干犯罪行為態樣，本質上原具有反覆、延續實行之特徵，立
    法時既予特別歸類，定為犯罪構成要件之行為要素，則行為
    人基於概括之犯意，在密切接近之一定時、地持續實行之複
    次行為，倘依社會通念，於客觀上認為符合一個反覆、延續
    性之行為觀念者，於刑法評價上，即應僅成立一罪。學理上
    所稱「集合犯」之職業性、營業性或收集性等具有重複特質
    之犯罪均屬之，例如經營、從事業務、收集、販賣、製造、
    散布等行為概念者是」之意旨及最高法院71年台上字第
    2837號判例、92年度台上字第6744號判決意旨揭示「行為人
    主觀上就同一犯罪構成事實，以單一行為之數個舉動接續進
    行，以實現一個犯罪構成要件，侵害同一法益，客觀上亦認
    係實施一個犯罪行為」之接續犯概念。
  (3)本院認為毒品危害防制條例所規定處罰之施用毒品行為固具
    有反覆實施之性質，然各次施用毒品之行為係滿足各單次毒
    癮發作所致，各次施用毒品行為係各自獨立，尚難認係同一
    行為之數次舉動，換言之，施用毒品行為與上揭接續犯之概
    念有別；又集合犯與連續犯之區別則在於立法者已將本質上
    具有反覆、延續實行之特徵予特別歸類而定為犯罪構成要件
    之行為要素，且依社會通念於客觀上認為符合一個反覆、延
    續性之行為觀念者即應僅成立集合犯之一罪，反之則係連續
    犯，依此而論，毒品危害防制條例既依成癮性、濫用性及對
    社會危害性而將毒品分為四級，且僅規定處罰施用第一、二
    級毒品，足見毒品危害防制條例所處罰施用第一、二級毒品
    ，其構成要件之行為要素係具有成癮、濫用之反覆、延續實
    行，且依社會通念於客觀上認為符合一個反覆、延續性之行
    為觀念（另參照最高法院審判長張淳淙著「從刑法修正論行
    為之罪數--牽連犯、連續犯及常業犯廢除後之實務因應」乙
    文【刊於司法周刊第1286期之司法文選別冊】第29、30頁，
    認為吸毒成癮，屬於病態習慣犯）。
  (4)本案被告施用第一級毒品海洛因犯行之時間，係於95年1 月
    初某日至同年8 月初某日間之一段期間內以二天施用一次之
    密集、持續方式進行，地點則均在被告住處，即在時、空上
    ，確具密接關係，此外，施用期間中，被告並未因施用毒品
    遭警查獲而中斷其犯行之意，則被告之各該施用第一級毒品
    海洛因犯行間，顯係出於反覆、延續施用該種毒品之單一行
    為決意即明，從而在行為概念上，應均評價認係包括一罪之
    集合犯，較符合社會通念，也較為合理。至被告施用期間雖
    跨越刑法修正前後，依臺灣高等法院暨所屬法院座談會第17
    號提案之研討結論，係認「對於施用毒品等之習慣性犯罪行
    為，於舊法時期發生並完成之行為，依裁判時之新法第2 條
    第1 項，適用有利於行為人之法律；於修正後發生並完成之
    犯罪，則依新法處理。前後兩者，再就刑法第51條之適用，
    依新法第2 條第1 項比較結果，適用舊法有關數罪併罰之規
    定處理。」等語，惟本院認施用毒品既屬集合犯之習慣犯的
    性質，不論於刑法修正前、後均是如此，故縱行為人於刑法
    修正前、後各有多次施用毒品行為，然亦僅論以一次構成要
    件的施用毒品行為，以求理論之一致。是檢察官以95年度毒
    偵字第1845號就被告施用第一級毒品海洛因提起公訴，認為
    屬於連續犯，即有未洽，併此敘明。
  (三)被告前於92年間施用毒品案件，經本院以92年訴字第1245號
    判處有期徒刑1 年確定，於94年12月23日縮短刑期執行完畢
    ，有臺灣高等法院被告前案紀錄表附卷可稽，其於執行完畢
    後，5 年以內故意再犯本案有期徒刑以上之罪，為累犯，應
    依刑法第47條第1 項規定加重其刑。爰審酌被告前經觀察勒
    戒及戒治執行完畢，竟仍不知戒慎，未能戒除惡習，惟衡及
    其施用行為係自我戕害，並未危及他人，且犯後坦承犯行，
    態度尚稱良好等一切情狀，量處如主文所示之刑，以示懲儆
    。
  (四)扣案之海洛因16包（如附表編號四、五所示），經送驗結果
    ，確呈海洛因陽性反應，因殘留於包裝袋之毒品已無法析離
    ，是足認該包裝袋係屬毒品無疑；扣案之殘留海洛因之注射
    針筒10支、塑膠鏟管2 支、海洛因殘渣袋10個（如附表編號
    一至三、六至八所示），經本院送請鑑定後，亦均呈第一級
    毒品海洛因陽性反應，均應依毒品危害防制條例第18條第1
    項前段併予宣告沒收銷燬之；至軟管1 條，為被告所有，供
    其施用海洛因之用，未使用之注射針筒4 支為被告所有，預
    備供施用海洛因之用，業據被告自承在卷，均應依刑法第38
    條第1 項第2 款規定沒收之。又另扣得之玻璃管1 個、吸食
    工具1 組，為被告施用第二級毒品所用之物，業經檢察官聲
    請簡易判決處刑（本院95年簡字第6666號繫屬），自與本案
    無涉，併此敘明。
四、檢察官雖僅就被告自94年12月23日後某日起至95年2 月14日
    某時止之施用第一級毒品海洛因犯行起訴，惟其餘部分（即
    95年度毒偵字第5587、6417、6686號移送併辦部分）既與起
    訴部分有集合犯之實質上一罪關係，自為起訴效力所及，本
    院自應併予審究，附此敘明。
據上論斷，應依刑事訴訟法第273 條之1 第1 項、第299 條第1
項前段，毒品危害防制條例第10條第1 項、第18條第1 項前段，
刑法第11條、第47條第1 項、第38條第1 項第2 款，判決如主文
。
中    華    民    國    95    年    11    月    3    日
                  刑事第六庭  法  官  李  蓓
以上正本證明與原本無異。
如不服本判決，應於收受送達後10日內向本院提出上訴書狀（應
附繕本）。
中    華    民    國    95    年    11    月    6     日
                              書記官  何慧娟
附錄本案判決論罪科刑法條：
毒品危害防制條例第10條：
施用第一級毒品者，處6月以上5年以下有期徒刑。
施用第二級毒品者，處3年以下有期徒刑。
 附表
┌──┬───────┬──────────┬───────┬───────┐
│編號│沒收依據      │查扣物品種類、數量  │鑑定機關      │備       註   │
├──┼───────┼──────────┼───────┼───────┤
│一  │毒品危害防制條│殘留海洛因之注射針筒│高雄醫學大學附│95毒偵1845    │
│    │例第18條第1項 │4支                 │設中和紀念醫院│              │
│    │前段          │                    │檢驗報告編號第│              │
│    │              │                    │0000-000、247 │              │
│    │              │                    │、248、249    │              │
├──┼───────┼──────────┼───────┼───────┤
│二  │同上          │殘留海洛因之鏟管1支 │高雄醫學大學附│95毒偵1845    │
│    │              │                    │設中和紀念醫院│              │
│    │              │                    │檢驗報告編號第│              │
│    │              │                    │0000-000號    │              │
├──┼───────┼──────────┼───────┼───────┤
│三  │同上          │殘留海洛因之殘渣袋2 │高雄醫學大學附│95毒偵1845    │
│    │              │個                  │設中和紀念醫院│              │
│    │              │                    │檢驗報告編號第│              │
│    │              │                    │0000-000、252 │              │
│    │              │                    │號            │              │
├──┼───────┼──────────┼───────┼───────┤
│四  │同上          │第一級毒品海洛因1 包│法務部調查局95│95毒偵5587    │
│    │              │（驗後淨重0.17公克、│年7月7日調科壹│              │
│    │              │空包裝重0.22公克）  │字第220023638 │              │
│    │              │                    │號鑑定通知書  │              │
├──┼───────┼──────────┼───────┼───────┤
│五  │同上          │第一級毒品海洛因15包│法務部調查局95│95毒偵6417    │
│    │              │（合計淨重O.93公克、│年9月8日調科壹│              │
│    │              │空包裝總重3.77公克）│字第0952301144│              │
│    │              │                    │0號鑑定通知書 │              │
├──┼───────┼──────────┼───────┼───────┤
│六  │同上          │殘留海洛因之注射針筒│高雄醫學大學附│95毒偵6417    │
│    │              │6 支                │設中和紀念醫院│              │
│    │              │                    │檢驗報告編號第│              │
│    │              │                    │0000-000號    │              │
├──┼───────┼──────────┼───────┼───────┤
│七  │同上          │殘留海洛因之剷管1支 │高雄醫學大學附│95毒偵6417    │
│    │              │                    │設中和紀念醫院│              │
│    │              │                    │檢驗報告編號第│              │
│    │              │                    │0000-000號    │              │
├──┼───────┼──────────┼───────┼───────┤
│八  │同上          │殘留海洛因之殘渣袋8 │高雄醫學大學附│95毒偵6417    │
│    │              │個                  │設中扣紀念醫院│              │
│    │              │                    │檢驗報告編號第│              │
│    │              │                    │0000-000號    │              │
├──┼───────┼──────────┼───────┼───────┤
│九  │刑法第38條第1 │未使用注射針筒4支   │（用途：預備供│95毒偵6417    │
│    │項第2 款      │                    │施用海洛因之用│              │
│    │              │                    │）            │              │
├──┼───────┼──────────┼───────┼───────┤
│十  │刑法第38條第1 │軟管1條             │（用途：供施用│95毒偵6417    │
│    │項第2 款      │                    │海洛因之用）  │              │
│    │              │                    │              │              │
└──┴───────┴──────────┴───────┴───────┘


司法院資訊處製作；財團法人民間司法改革基金會備份。
